最　高　行　政　法　院　判　決　　　　　　　　　九十一年度判字第一六五八號
　　上　訴　人　甲　○
　　被 上訴 人　臺東縣稅捐稽徵處
　　代　表　人　乙○○
右當事人間因土地增值稅事件，上訴人對於高雄高等行政法院中華民國九十年七月十
七日九十年度訴字第五一七號判決，提起上訴，本院判決如左：
　　主  文
上訴駁回。
上訴審訴訟費用由上訴人負擔。
　　理  由
一、本件上訴人主張：（一）系爭土地原種植牧草，其中一部份土地因被盜挖，為利
    耕種，土壤有改良之必要，為此上訴人預定向台灣糖業股份有限公司台東廠購買
    蔗渣填補肥沃土地，以利耕種，並未作非農業使用。（二）按「作農業使用之農
    業用地，移轉與自然人時，得申請不課徵土地增值稅。前項不課徵土地增值稅之
    土地承受人於具有土地所有權之期間內，曾經有關機關查獲該土地未作農業使用
    且未在有關機關所令期限內恢復作農業使用，或雖在有關機關所令期限內以恢復
    作農業使用而再有未作農業使用情事時，於再移轉時應課徵土地增值稅。」為土
    地稅法第三十九條之二所明訂，系爭土地縱有部分有疑似閒置未耕作情事，但並
    未經有關機關限期恢復作農業使用，遽而課徵土地增值稅，顯有違誤。（三）系
    爭土地被查獲有一部份土地種植牧草，一部份則未種植，並非全部未作農業使用
    ，再訴願決定所謂「土地增值稅之徵收係按宗核計，農業用地移轉免徵土地增值
    稅之申請亦係按宗審核。權利人取得農業用地，既經查明出售前部分面積未作農
    業用，該宗土地即不符合土地稅法第三十九條之二免稅規定之要件，自不得依使
    用面積比例計算免徵土地增值稅。」係行政命令，何能以之規範人民之權利義務
    。為此訴請為撤銷原處分及一再訴願決定之判決。
二、被上訴人則以：（一）查本案系爭農地移轉，既經被上訴人派員於八十八年九月
    六日會同農業及地政機關人員組成會勘小組實地勘查，並經會勘人員勘定「部分
    有天竺牧草，部分未作農業使用。」暨作成紀錄，有會勘人員共同簽註實際使用
    情形之「免徵土地增值稅之農業用地實地查核清單」一份及存證照片十張附卷可
    稽。況系爭土地未作農業使用部份，係由不知名之第三人於四、五年前（按即八
    十四、八十五年間），未經上訴人同意，擅自盜挖表面土壤，致無法耕作等情，
    亦經台灣省政府派員於八十九年三月十三日調查明確，有上訴人親自會同簽署之
    調查報告附訴願決定卷可按，是則系爭土地於法院拍賣移轉當時有部分未作農業
    使用之事實，至臻明確，核與首揭稅法規定免徵土地增值稅之要件不符，且依首
    揭財政部函釋之意旨，系爭土地之全部面積皆無免徵土地增值稅之適用。（二）
    上訴人辯稱系爭土地被盜挖表土之部分，為利耕種，業已預定向台灣糖業股份有
    限公司台東糖廠購買蔗渣填補云云，查上訴人所辯，對於該地移轉當時有部分未
    作農業使用之事實之認定，並不生影響，且益足以證明該地移轉時部分土地任其
    荒蕪閒置，未作農業使用。又上訴人援引新修正之土地稅法第三十九條之二第一
    項及第二項規定，指陳被上訴人未依法辦理云云，然查上開修正之稅法係於八十
    九年一月二十六日經總統明令公布，惟本件拍定人巫林玉綢則早於八十八年八月
    廿五日即向被上訴人申請免稅，案經被上訴人於八十八年九月九日以八八東財稅
    字第三七四五三號函駁回其申請，亦即土地稅法第三十九條之二條文修正公布之
    前，拍定人巫林玉綢申請免徵土地增值稅一案業經被上訴人處理終結，依「實體
    從舊程序從新」原則，行政法規僅對自其生效以後所發生之事件具有合法拘束力
    ，而對於前此所發生之事件不得予以適用，準此，本件自應適用行為時（即修正
    前）之法律，尚不得另依修正後之稅法辦理，是上訴人所陳，核屬無據，應不足
    採。（三）至上訴人質疑首揭財政部八十一年十二月二十三日台財稅第八一○五
    四四二四四號函釋規定，僅係行政命令，何能規範人民之權利義務一節，茲按上
    開財政部函釋係針對行為時土地稅法第三十九條之二第一項規定所為之解釋，尚
    無逾越或抵觸該法律條文之處，應符合「法律優位」及「法律保留」之原則，並
    無違法或不當等語作為抗辯。
三、原審斟酌全辯論意旨及調查證據之結果，以：(一)、按「農業用地在依法作農業使
    用時，移轉與自行耕作之農民繼續耕作者，免徵土地增值稅。」為行為時土地稅
    法第三十九條之二第一項所明定。又農牧用地如部份未作農業使用，移轉時即無
    免徵土地增值稅之適用，亦經財政部八十一年十二月二十三日台財稅第八一○五
    四四二四四號函釋在案。(二)、經查，本件上訴人所有坐落台東縣卑南鄉○○段七
    二九六地號土地，於八十八年八月十七日經臺灣台東地方法院查封拍賣，由訴外
    人巫林玉綢以一五、二五二、○○○元價款拍定承購。嗣巫林玉綢申請依土地稅
    法第三十九條之二規定免徵土地增值稅，並請求退還代扣繳之稅款三、三五九、
    五六四元。嗣被上訴人會同農業、地政機關組成會勘小組實地勘查，認系爭土地
    「部分有天竺牧草，部分未作農業使用」之事實，為上訴人所不爭執，復有法院
    拍賣申請免徵土地增值稅之農業用地實地查核清單及照片十幀附於原處分卷可稽
    。又上訴人於訴願機關八十九年三月十三日調查時陳稱系爭土地未作農業使用部
    分，係由不知名之第三人於四、五年前未經上訴人同意，擅自盜挖表面土壤所致
    ，有調查筆錄附於訴願卷可憑。再依卷附照片顯示，上訴人土地除土石裸露，無
    農作物以外，大部分呈雜草叢生，部分有牧草，且雜草叢生部分非收取後之相狀
    ，如係經採收牧草後之土地，應無乾草漫布其上之情形，且應有採收之痕跡及重
    新生長幼苗之跡象，系爭土地並無此跡象，且呈乾草、蔓滕漫布其上之情形，足
    見系爭土地於法院拍賣時，無牧草部分未作農業使用甚明。是其所辯系爭土地被
    盜挖表土之部分，為利耕種，業已預定向台灣糖業股份有限公司台東糖廠購買蔗
    渣填補云云，對於該地移轉當時有部分未作農業使用之事實之認定，並不生影響
    ，且益足以證明該地移轉時部分土地任其荒蕪閒置，未作農業使用。(三)、又土地
    增值稅之徵收係按宗核計，農業用地移轉免徵土地增值稅之申請亦係按宗審核。
    權利人取得農業用地，既經查明出售前部分面積未作農業用，該宗土地及不符合
    土地稅法第三十九條之二免稅規定之要件，自不得依使用面積比例計算免徵土地
    增值稅，業經財政部八十一年十二月二十三日台財稅第八一○五四四二四四號函
    釋在案。該函釋之性質固屬行政命令，惟係對土地稅法第三十九條之二所為之闡
    述，並無逾越該法之規範，自屬可採。上訴人辯稱該行政命令，不足以規範人民
    之權利義務云云，為不足取。(四)、上訴人另稱按「作農業使用之農業用地，移轉
    與自然人時，得申請不課徵土地增值稅。前項不課徵土地增值稅之土地承受人於
    具有土地所有權之期間內，曾經有關機關查獲該土地未作農業使用且未在有關機
    關所令期限內恢復作農業使用，或雖在有關機關所令期限內以恢復作農業使用而
    再有未作農業使用情事時，於再移轉時應課徵土地增值稅。」為土地稅法第三十
    九條之二所明定云云。然查，土地稅法係於八十九年一月二十六日經總統修正公
    布，本件拍定人巫林玉綢係於八十八年八月廿五日即向被上訴人申請免稅，經被
    上訴人於同年九月九日以八八東財稅字第三七四五三號函駁回其申請，自應適用
    行為時即修正前土地稅法第三十九條之二，依修正前之土地稅法第三十九條之二
    規定，並無上訴人可免徵土地增值稅之適用，是其前開辯稱，核屬無據，應不足
    採。(五)、綜上所述，上訴人所有系爭土地，不符行為時土地稅法第三十九條之二
    第一項規定免徵土地增值稅之要件，從而被上訴人否准其退稅之請求，即無不合
    。一再訴願決定亦予維持，核無違誤，上訴人起訴意旨請求撤銷一再訴願決定及
    原處分並退還代扣稅款，為無理由，應予駁回。至上訴人請求傳訊證人王北東，
    證明土地上之部分空地，託其向台糖公司購買蔗渣堆放之用，並非不為耕作云云
    ，核與行為時是否免徵土地增值稅無涉，是無傳訊必要，因而為上訴人敗訴之判
    決。
四、本院核原判決依上開規定及說明，尚無違誤。上訴意旨仍執陳詞並指摘原判決未
    依「實體及程序均從新從優」之行政法原則，指摘原判決違法不合云云，惟查：
    「實體從舊，程序從新」原則乃行政法之原則，而中央法規標準法第十八條所謂
    「從新從優」原則，乃限於主管機關處理人民聲請許可案件為准否行政處分以前
    之處理程序終結前，才有適用，並不包括受理聲請行政機關為准否之行政處分後
    之行政救濟程序在內（本院六十二年判字第五○七號及七十二年判字第一六五一
    號判例參看），本件拍定人巫林玉綢申請免徵土地增值稅一案被上訴人既早於土
    地稅法於八十九年一月二十六日總統明令修正公布該第三十九條之二條文前之八
    十八年九月九日以東財稅字第三七四五三號函之行政處分處理終結在案，上訴人
    主張應依新修正之土地稅法第三十九條之二規定云云，核無足取。至上訴人其餘
    上訴意旨業據原判決詳予論駁，上訴人意旨仍執陳詞指摘原判決違誤，聲明廢棄
    ，非有理由，應予駁回。
據上論結，本件上訴為無理由，爰依行政訴訟法第二百五十五條第一項、第九十八條
第三項前段，判決如主文。
中　　華　　民　　國　　九十一　　　年　　　九　　　　月　　　十二　　　日
                    最 高 行 政 法 院  第 二 庭
                                審 判 長 法  官　　　陳　石　獅
                                         法  官      吳  明  鴻
                                         法  官　　　彭　鳳　至
                                         法  官　　　高　啟　燦
                                         法  官　　　黃　合　文
右  正  本  證  明  與  原  本  無  異
　　　　　　　　　　　　　　　　　　　　 法院書記官　張　雅　琴
中　　華　　民　　國　　九十一　　　年　　　九　　　　月　　　十九　　　日
